【裁判字號】    88,上,239
【裁判日期】    900327
【裁判案由】    債務人異議之訴
【裁判全文】
臺灣高等法院臺南分院民事判決  八十八年度上字第二三九號   Ｋ
      上  訴  人  丙  ○  ○
      訴訟代理人  乙  ○  ○
      被上訴人    甲  ○  ○
      訴訟代理人  歐  陽  謙  律師
右當事人間請求債務人異議之訴事件，上訴人對於中華民國八十八年四月六日臺灣嘉
義地方法院第一審判決（八十七年度訴字第六五五號）提起上訴，並為訴之追加，本
院判決如左：
      主      文
原判決廢棄。
台灣嘉義地方法院八十七年度執字第三三六二號強制執行事件所為之強制執行程序應
予撤銷。
確認被上訴人對於上訴人所有坐落嘉義市○○○段湖內小段一０五、一三四地號等二
筆土地上，由嘉義市地政事務所於民國八十一年九月三日，以嘉市地登字第○二四五
三九號收件，所為權利價值新台幣壹佰貳拾萬元之抵押權設定登記之抵押權不存在。
被上訴人並應將上開抵押權設定登記予以塗銷。
其餘追加之訴駁回。
第一、二審訴訟費用由被上訴人負擔。
追加之訴訴訟費用由被上訴人負擔三分之一，餘由上訴人負擔。
      事      實
甲、上訴人方面：
一、聲明：求為判決：（一）原判決廢棄。（二）確認被上訴人對於上訴人所有坐落
    嘉義市○○○段湖內小段一０五、一三四地號等二筆土地上，嘉義市地政事務所
    於民國八十年十二月十六日，以嘉市地登字第○三二二○一號所為權利價值新台
    幣（下同）二百萬元之抵押權設定登記之抵押權，及於八十一年九月八日以嘉市
    地登字第○二四五三九號所為權利價值一百二十萬元之抵押權設定登記之抵押權
    不存在，被上訴人並應塗銷上開抵押權設定登記。（三）台灣嘉義地方法院八十
    七年度執字第三三六二號強制執行所為之強制執行程序應予撤銷。（四）第一、
    二審訴訟費用由被上訴人負擔。
二、陳述：除與原判決記載相同者，予以引用外，補稱：
（一）被上訴人於原審陳稱：「第一次設定二百萬元（之抵押權），給付一百萬元及
      五十萬元，實借為一百五十萬。第二次設定一百二十萬元（之抵押權），實借
      一百萬元。惟按「民事訴訟事件，當事人曾為不利於己之自承（自認）時法院
      自可毋庸別予調查證據，即依據其自承（自認）以為裁判」（最高法院十九年
      上字第二一六五號判例參照）。本件上訴人確於八十二年六月十八日償還被上
      訴人二百五十萬元，被上訴人雖一再否認，不足採信；系爭借款二百五十萬元
      既已悉數清償，被上訴人之抵押權均應塗銷。
（二）本件借貸過程，均係上訴人之訴訟代理人乙○○所為，上訴人已多年未有任何
      經濟活動，借貸情形不清楚，於原審委託律師亦難申真義，原審遽爾判決敗訴
      ，難謂允洽。
（三）本件之借貸關係立有契約書，並約定月息為一分，違約時則為三分，被上訴人
      抗辯違約時加計違約金，再滾作原本，其以詐騙、恐嚇、勒索之脅迫方法，令
      人畏懼而交付金錢，且原約定上訴人可以攤還母利六萬元，事後則拒不承認，
      反稱逾契約期限，即索取三倍之違約金。上訴人已償還二百五十萬元之原本，
      仍須每月繳交補償金六萬元，並就原本一百五十萬之抵押權重新設定為二百五
      十萬元之抵押權，此即訴外人吳志明及洪國陽之抵押債權額之由來，上訴人以
      此手法經營高利貸，利上滾利，上訴人永遠無法還清債務，被上訴人虛偽登記
      債權，不肯辦理塗銷登記，詐害上訴人之權益至鉅。
（四）又訴外人周弘毅代書以恐嚇及詐騙方式取得設定抵押權之證件，並進而設定債
      權，擅向地政機關辦理虛偽登記，以達詐取金錢目的。其詐欺恐嚇之不法罪行
      ，上訴人已另案提出刑事告訴。綜上所陳，足徵被上訴人以高利貸，重利剝削
      上訴人，上訴人不得已，乃按月仍付給被上訴人六萬元。
（五）上訴人第一次，係先於八十年十二月十四日設定權利價值為二百萬元之土地抵
      押權，而於八十年十二月十六日向被上訴人借款一百萬元，於八十一年一月二
      十五日再借款五十萬元，二次共實借一百五十萬元，此有借據可資證明。第二
      次，則於八十一年九月三日設定權利價值為一百二十萬元之土地抵押權，並於
      八十一年九月三日實借金額一百萬元，此亦有借據可資證明，上訴人前後借款
      共二次，實借金額則為二百五十萬元。上訴人之所以表示尚欠五十萬元，乃因
      被上訴人抗辯上訴人尚欠其違約金與利息，且利息是以三個月或半年為一期，
      被上訴人以此方式加計違約金，並利上滾利，因被上訴人抗辯上訴人尚欠其違
      約金及利息，乃陳稱欠被上訴人五十萬元。
（六）上訴人於八十二年六月十八日簽發一紙二百五十萬元之支票，以償還上開八十
      年十二月十四日與八十一年九月三日之抵押借款，被上訴人抗辯上開二百五十
      萬元之支票，係上訴人之訴訟代理人乙○○償還乙○○於八十二年五月十七日
      向渠調現之款項云云，不足憑採，蓋乙○○於八十二年三月二日至八十二年六
      月二日間在監服刑，豈得於八十二年五月十七日持二百五十萬元之支票向被上
      訴人調借款項？
（七）系爭三塊土地係農地，總面積僅有二百三十五坪，其隔鄰乃墓地，上訴人因向
      各銀行借款不著，方才向被上訴人經營之地下錢莊借錢。
（八）上訴人已以八十二年六月十八日之支票金額二百五十萬元，償還所欠系爭二百
      五十萬元之抵押借款債務，並經原審查證屬實，且有銀行行文可資佐證，至於
      土地登記簿謄本上登記次序四，即八十二年九月二十七日新增設定之抵押權利
      範圍一百五十萬元，實際僅出借一百萬元部份，被上訴人於原審八十七年十月
      十三日審理時亦陳稱：訴外人乙○○於八十四、八十五年間左右有還過被上訴
      人一百萬元等語，是訴外人乙○○除已償還之二百五十萬元外，另償還一百萬
      元，是上訴人毫無積欠甲○○之借款綦明。
（九）至被上訴人所偽造之八十七年五月七日登記抵押權一百八十萬元，及三百萬元
      之第五及第六順位之抵押權，其權利人分別登記為洪國揚，及吳志明，並藉詞
      抗辯上訴人尚欠其五百萬元云云。惟被上訴人因此部份之詐欺、重利犯行，業
      經檢察官依法提起公訴，並經原審法院以八十八年訴字五七九號受理在案。
（十）被上訴人每月向訴外人乙○○索討六萬元者，並非借款利息，實係被上訴人以
      武力恐嚇勒索要脅，致上訴人不得不給付，而其向乙○○索取之重利，係以：
      第一年借款未還，除以每月三分計算利息外，且加計以三分計算之違約金，（
      利息加違約金，每月合計為六分）。自第二年起，利息則為每月三分，違約金
      則每月為六分，合計共為九分；第三年起之利息為每月三分，違約金則為每月
      九分，合計共為十二分，此所以被上訴人抗辯乙○○之一百五十萬元不還，即
      追加成為二百五十萬元，並重新設定抵押權登記之緣故，加以上訴人之證件均
      存放於被上訴人之代書，任其使用所致。
（十一）被上訴人於刑事案件檢察官偵查中，於八十八年三月九日陳稱：本金五百萬
        元月息一分二，往後收一分等語；訴外人洪國陽於八十八年四月廿八日證稱
        ：由甲○○付給洪國陽一分半利息，轉借給李季玉，五百萬元部分，每月收
        一分二，每月僅收六萬元等語。八十八年九月廿七日被上訴人具狀自稱：約
        定收取利息一分，總共欠四百七十萬元，收六萬元利息，等於收一分二厘八
        之利息等語。被上訴人於鈞院八十八年九月三日期日則陳稱：共借了四百萬
        元，利息一分半，繳息時開支票，一部分為現金，加起來每月都六萬元；有
        收到二百五十萬支票，也有兌現等語，亦即上訴人欠四百萬元，還了二百五
        十萬元尚欠一百五十萬，但利息仍以六萬元計算，利率即是月息四分。被上
        訴人陳稱：上訴人另外開票調現二百五十萬元，開票者算二分利，上訴人開
        票調現時，被上訴人交付一百廿萬元，實際上應給一百四十五萬元：：調現
        時應給他二百四十五萬元，惟上訴人利息尚欠二十幾萬等語，其就利息之計
        算，前後共有一分、一分二、一分二八、一分半、二分、四分利之六種版本
        ，至於欠款有一百五十萬元、二百萬元、四百萬元、四百七十萬元、五百萬
        元等五種說詞，均為不實。
（十二）本件當事人間之借貸，既以雙方合意訂立土地建物抵押權設定契約書，所列
        舉約定之利息，為月息壹分計算，並將系爭契約附呈於地政機關登記在案，
        即不得另立名目或以其他方法巧取利益，上訴人按月繳納六萬元應係原本加
        上利息一併攤還之意，上訴人總計已繳納六百七十萬元。上訴人前後僅借款
        三百九十九萬五千元，應付利息為四十二萬五千元，合計上訴人被溢領二百
        二十八萬元，至八十七年三月廿四十後始發覺遂不原再為給付，支票乃遭退
        票，詎被上訴人竟與他人勾結於八十七年五月初佯稱願再貸給而詐騙上訴人
        ，乘上訴人急迫輕率之情形下，新增設定百八十萬及三百萬元之抵押權登記
        一。嗣後並未交付上訴人金錢亦不肯辦理塗銷全部之債權登記，並謊稱上訴
        人共積欠其本金、利息合計五百萬元，企圖以此訛詐六百萬元之不法債權。
（十三）再六合彩賭博，每逢星期二、四下午時開獎，被上訴人提出之八十二年七月
        十日期之票據二張係上訴人之女乙○○向被上訴人簽賭中彩之獎金。
（十四）訴外人洪國陽於另案證稱於八十七年二月間向農會借出款項利息高達一分三
        ，並以低於農會之利率轉借上訴人，利息只算一分，且初尚未設下抵押權登
        記，迄至八十七年五月八日，始設定抵押債權登記，與情理不合，不足採信
        。至於另案證人吳志明僅三十歲，竟有巨金三百萬元出借，亦不合邏輯，又
        被上訴人於刑案審理中自稱有一百多萬元係向上訴人借款，亦非事實。
三、證據：除援用第一審所提證據外，補提：原審法法院審理筆錄、系爭土地登記簿
    謄本、地籍圖、戶籍謄本、借據等件為證。
乙、被上訴人方面：
一、聲明：求為判決：（一）上訴駁回。（三）第二審訴訟費用由上訴人負擔。
二、陳述：除與原判決記載相同者，茲引用之外，補稱：
（一）按訴之變更、追加或提起反訴，非經他造同意不得為之。民事訴訟法第四百六
      十六條定有明文。本件一審上訴人起訴係依強制執行法第十四條規定請求撤銷
      臺灣嘉義地方法院八十七年執字第三三六二號之強制執行程序。應係債務人之
      「執行異執之訴」。屬「形成之訴」。上訴人之八十八年七月七日民事準備書
      狀（被上訴人於八十八年七月七日受送達）上訴聲明，第二項追加確認抵押權
      不存在及塗銷抵押權登記，顯然已追加確認及給付之訴，被上訴人難以同意。
      至於其上訴聲明第三項，追加「上開權利價值一百萬元抵押權」字義，其真意
      在何，難以明瞭，如係追加，被上訴人亦難同意，先此陳明。
（二）上訴人以伊女乙○○簽發台南區中小企業銀行嘉義分行付款民國八十二年六月
      十八日期面額新台幣（以下同）二百五十萬元支票，經交被上訴人提兌以作償
      還民國八十一年九月三日訂立抵押設定契約書，提供上訴人所有嘉義市○○○
      段竹湖內小段一○五、一三四兩筆土地為抵押權設定所借用之一百萬元，因認
      該債務已清償，被上訴人仍憑此債實行抵押權執行，而求為撤銷執行程序。被
      上訴人對上訴人主張以上述二百五十萬支票，清償上述抵押款事實加以否認。
（三）關於上訴人主張伊女簽發之二百五十萬元支票，因時隔五年餘，被上訴人並無
      清楚記憶，僅知上訴人於八十二年間未有償還借款之事實，故一直否認曾兌領
      支票受償抵押借款之事實。又上訴人曾多次以其女之台南區中小企業銀行帳號
      二○七一─七支票或其客票（他人支票）向被上訴人為兌借款項週轉或供繳納
      利息等，因時有退票換回票據等情事，是以被上訴人於原審曾答稱：票據或有
      被換回等語，惟否認二百五十萬元支票係為清償本件執行事件之抵押借款之用
      。經查該支票實為上訴人持期票向被上訴人暫借款項週轉於屆期兌現付還。與
      上訴人具借據向被上訴人抵押借款壹佰萬元之事並無關連。
（四）上訴人尚未清償本件抵押借款，理由如下：
（１）上訴人提出多紙伊繳納每月利息六萬元之被上訴人制給收據，以証明上訴人於
      八十七年三月份以前之借款利息均已繳清事實。依其提出之利息收據可証明自
      系爭二百五十萬支票兌領之日期，即八十二年六月十八日至八十七年三月以前
      上訴人確仍有欠被上訴人本金未償，始有支付利息之可言。從而上訴人究竟欠
      被上訴人借款本金若干？應可自此每月支付利息六萬元得些心証。
（２）依卷存資料，八十七年三月以前之抵押借款內容有：八十年十月十六日上訴
      人向被上訴人抵押借款二百萬元（被上訴人僅出借一百五十萬元）。八十一
      年九月八日上訴人向被上訴人抵押借款一百二十萬元（被上訴人僅出借一百萬
      元）。八十二年九月二十七日上訴人向被上訴人之子吳志明抵押借額一百五
      十萬元，以上合計借款本金為四百萬元。被上訴人以上述借款因已逾期，按月
      息一分半向上訴人收取利息為每月六萬元，若上訴人主張八十二年六月十八日
      以二百五十萬元支票償還前述（１）（２）兩筆借款為真實，何以仍再計付利
      息與被上訴人？
（３）上訴人主張本件抵押借款已付清，亦有下述不合事理：
    上訴人付息數萬元，尚須被上訴人付與收據，從而上訴人償還被上訴人借款本
      金，理應提出償還本金之被上訴人收據或取回上訴人原借款所立之借據始合事
      理。
    上訴人於八十七年二月已收到被上訴人實行本件抵押權之嘉義地方法院八十七
      年度拍字第一七八號民事裁定，如上訴人已償還本件借款，理應提出異議或抗
      告，並要求被上訴人辦理塗銷本件抵押之登記。上訴人不此之圖，反於八十七
      年五月十五日另辦理二件新借還舊之新抵押榷登記，同時塗銷該相關之其他二
      件舊抵押權登記，獨保留本件抵押權登記，被上訴人之女乙○○為業餘代書，
      更應有此還債塗銷抵押之認識，本件抵押權登記未為塗銷，尤見實未清償本件
      借款。
    上訴人起訴狀及準備書狀就其八十二年六月十八日之支票面額二百五十萬元係
      供清償何筆借款及清償若干金額，均無法確定其內容而有先後不同之主張說明
      ，何能証明該紙支票確係用以清償本件抵押借款而非另憑期票借款週轉之用。
（五）上訴人上訴之準備書狀改稱被上訴人施詐，其每月支付六萬元係償還本利云云
      。又稱實際上抵押登記借款均為被上訴人詐騙恐嚇辦理之虛偽抵押債權，足證
      上訴人故意混亂多筆借款內容，進而虛指本件執行之債權已清償。其上訴難謂
      有理由。
（六）上訴人借款自始至終，被上訴人除收受八十二年六月十八日之貳佰伍拾萬及每
      月陸萬元利息外，並未收受上訴人所稱之其他款項。八十七年五月間上訴人向
      訴外人洪國陽設定抵押權壹佰捌拾萬（實借壹佰伍拾萬）償還被上訴人，並向
      訴外人吳志明設定抵押權，而於八十二年九月二十七日借款壹佰伍拾萬元，以
      償還被上訴人之債務，並經雙方同意，將先前積欠之壹佰多萬利息中女壹佰萬
      元併入原八十二年之壹佰伍拾萬元，合計共貳佰伍拾萬元債務，並設定權利範
      圍佰萬元之抵押權，同時並塗銷被上訴人於八十年十二月十六日設定之二百
      萬元抵押權登記（實借壹佰伍拾萬元），及訴外人吳志明於八十二年九月二十
      七日設定之壹佰伍拾萬元抵押權登記，此有卷附之塗銷證明可參，並退還被上
      訴人持有之八十年十二月十六日借據一紙，及吳志明持有之八十二年九月二十
      七日借據壹佰伍拾萬一紙（借據二紙合計金額為佰萬元）確實無誤。至於八
      十二年六月十八日兌現，由乙○○簽發之貳佰伍拾萬元票款一事，並非係乙○
      ○調現者。
三、證據：除援用第一審所提證據外，補提：臺灣嘉義地方法院檢察署八十八年度偵
    字第四四二九號起訴書、支票、本票、代收票據紀錄簿、退票理由單、審理筆錄
    （均影本）等件為證。
丙、本院依職權調閱台灣嘉義地方法院八十七年度執字第三三六二號執行卷宗、台灣
    嘉義地方法院檢察署八十八年度偵字第四四二九號（含他字第四八號）偵查卷影
    印卷宗，及函查嘉義市農會。
      理      由
一、按在第二審所為訴之變更、追加，若係請求之基礎事實同一者，雖未經他造同意
    ，亦得為之，此觀諸民事訴訟法第四百四十六條第一項、第二百五十五條第一項
    第二款規定自明；又按確認之訴，除確認證書真偽及為法律關係基礎事實存否之
    訴外，應以法律關係為訴訟標的，並原告有即受確認判決之法律上利益，始得提
    起，民事訴訟法第二百四十七條第一項規定甚明；又所謂即受確認判決之法律上
    利益，係指因法律關係之存否不明確，致原告在私法上之地位有受侵害之危險，
    而此項危險得以對於被告之確認判決除去之者而言（最高法院四十二年台上字第
    一０三一號判例參照）；又確認法律關係成立或不成立之訴，以確認現在之法律
    關係為限，如已過去或將來應發生之法律關係，則不得為此訴之標的，並經最高
    法院著有四十九年台上字第一八一三號判例可資參照。
二、上訴人於原審提起本件債務人異議之訴，經原審判決後，上訴人不服原判決而提
    起上訴，並於本院言詞辯論終結前，追加確認「被上訴人對於上訴人所有坐落嘉
    義市○○○段湖內小段一０五、一三四地號等二筆土地上，由嘉義市地政事務所
    於八十年十二月十六日，以嘉市地登字第○三二二○一號收件，所為權利價值二
    百萬元之抵押權設定登記之抵押權不存在，及於八十一年九月八日以嘉市地登字
    第○二四五三九號收件，所為權利價值一百二十萬元之抵押權設定登記之抵押權
    不存在，被上訴人並應塗銷上開抵押權設定登記」，其中就追加確認「由嘉義市
    地政事務所於八十年十二月十六日，以嘉市地登字第○三二二○一號所為權利價
    值二百萬元之抵押權設定登記之抵押權不存在」部分，因上開抵押權登記業經塗
    銷乙節，為兩造所不爭，且有上訴人提出之土地登記簿謄本附於本院卷第一四一
    頁至第一四六頁，及嘉義市地政事務所於八十八年二月二日，以八十八嘉市地一
    字第八一一號函檢送之抵押權塗銷登記聲請資料附卷可參（原審卷第一八四頁至
    第一八八頁），上訴人此部分追加之訴無即受確認判決之法律上利益，應予駁回
    ；至於「確認由嘉義市地政事務所於八十一年九月三日，由嘉義市地政事務所以
    嘉市地登字第○二四五三九號收件，所為權利價值一百二十萬元之抵押權設定登
    記之抵押權不存在，被上訴人並應塗銷抵押權設定登記」部分，與上訴人於原審
    起訴請求之債務人異議之訴之基礎事實（系爭抵押權擔保之債權是否已清償，系
    爭抵押權是否不存在）同一，被上訴人雖不同意追加，揆諸前開說明，仍無不合
    ，應予准許；此外上訴人之上訴聲明第三項，請求「被上訴人以權利價值一百萬
    元之抵押權，向原審法院民事執行處聲請以八十七年度執字第三三六二號強制執
    行所為之執行程序應予撤銷」，其中「被上訴人以權利價值一百萬元之抵押權」
    之聲明，核係不變更本件債務人異議之訴之訴訟標的，而為補充事實之陳述，非
    訴之追加至明，被上訴人抗辯不同意被上訴人此部分之追加云云，要係誤會，核
    先敘明。
三、本件上訴人主張：上訴人透過其女乙○○於八十年十二月十四日，以上訴人所有
    坐落嘉義市○○○段湖內小段一０五、一三四地號等二筆土地，由嘉義市地政事
    務所以嘉市地登字第○三二二○一號收件，設定權利價值二百萬元之抵押權予被
    上訴人後，於八十年十二月十六日向被上訴人借款一百萬元，於八十一年一月二
    十五日再借款五十萬元，二次共實借一百五十萬元；嗣於八十一年九月三日再以
    上訴人所有前開土地，由嘉義市地政事務所以嘉市地登字第○二四五三九號收件
    ，設定權利價值一百二十萬元之抵押權予被上訴人，上訴人並於同日實借金額一
    百萬元，並均由上訴人擔任借款人，上訴人之女乙○○為連帶保證人，開立借據
    交予被上訴人，嗣上訴人透過其女乙○○已全部清償上訴人所借前開二百五十萬
    元借款債務，惟被上訴人僅塗銷嘉市地登字第○三二二○一號收件之二百萬元抵
    押權登記，就系爭嘉市地登字第○二四五三九號收件之權利價值一百二十萬元抵
    押權登記則拒不塗銷，更據以聲請原審法院裁定後，聲請原審法院民事執行處以
    八十七年度執字第三三六二號就上訴人所有前開二筆土地強制執行在案，上訴人
    之債務既已清償，因被上訴人否認之，為此於執行程序未終結前，提起本件債務
    人異議之訴，並追加請求確認系爭抵押權不存在，被上訴人並應塗銷抵押權登記
    等語。
四、被上訴人對於上訴人以上訴人所有前開二筆土地，設定權利價值二百萬元之抵押
    權予被上訴人，而於八十年十二月十六日、八十一年一月二十五日分別借款一百
    萬元及五十萬元，嗣於八十一年九月三日再由嘉義市地政事務所以嘉市地登字第
    ○二四五三九號收件，設定權利價值一百二十萬元之抵押權予被上訴人，向被上
    訴人借款一百萬元，並均由上訴人擔任借款人，上訴人之女乙○○為連帶保證人
    ，開立借據交予被上訴人，並由乙○○簽發發票日為八十二年六月十八日，面額
    為二百五十萬元之支票一紙交被上訴人，被上訴人並已兌領之事實不爭執，惟另
    以：前開二百五十萬元支票係乙○○另行於八十二年五月十七日向被上訴人調借
    現金時所交付，因前開二百五十萬元借款部分，上訴人尚欠二十餘萬元利息未償
    還，被上訴人乃扣除該部分之利息，實際交付二百二十萬餘元予乙○○，且上訴
    人嗣後仍持續按月交付六萬元之利息，顯示上訴人前開二百五十萬元之抵押借款
    尚未全部清償，被上訴人乃聲請原審法院裁定後，聲請原審法院民事執行處就上
    訴人前開二筆土地強制執行拍賣系爭抵押物，上訴人提起本件債務人異議之訴，
    及追加確認抵押權不存在，併請求塗銷抵押權登記為無理由等情詞，資為抗辯。
五、本件上訴人主張：上訴人透過其女乙○○以上訴人所有前開二筆土地，設定權利
    價值二百萬元之抵押權予被上訴人，而於八十年十二月十六日、八十一年一月二
    十五日分別借款一百萬元及五十萬元，嗣於八十一年九月三日再以嘉市地登字第
    ○二四五三九號收件，設定權利價值一百二十萬元之抵押權予被上訴人，再借款
    一百萬元，並均由上訴人擔任借款人，乙○○為連帶保證人，開立借據交予被上
    訴人，其後上訴人已透過其女乙○○於八十二年六月十八日償還前開二百五十萬
    元借款債務，惟被上訴人僅塗銷嘉市地登字第○三二二○一號之二百萬元抵押權
    登記，就系爭嘉市地登字第○二四五三九號收件之權利價值一百二十萬元抵押權
    則拒不塗銷，更據以聲請原審法院裁定後，聲請原審法院民事執行處以八十七年
    度執字第三三六二號就上訴人所有前開二筆土地強制執行在案，惟執行程序尚未
    終結等情，業據上訴人於原審提出而為被上訴人所不爭之原審法院民事執行處通
    知、民事裁定、支票、系爭土地登記簿謄本、存證信函（原審卷第六頁至第二十
    二頁、第五四頁至第五六頁、第八一頁至第八五頁），及於本院提出而為被上訴
    人所不爭之借據等件（本院卷第八六頁至第八八頁）為證，並經本院依職權調取
    原審法院八十七年度執字第三三六二號拍賣抵押物執行卷宗查明屬實，有上開執
    行卷宗在卷可按，堪信上訴人此部分之主張為真實。
六、被上訴人雖抗辯乙○○交付被上訴人兌領之二百五十萬元支票，係乙○○於八十
    二年五月十七日向被上訴人調現時，預定返還借款而交付之支票云云，惟查：上
    訴人之女乙○○因犯竊佔罪，經法院判處有期徒刑三月確定，於八十二年三月二
    日入監執行，於同年六月二日執行完畢出監乙節，此有乙○○全國前案紀錄表附
    於本院卷第九四頁可參，是乙○○於八十二年五月十七日既入監服刑，何得持支
    票向被上訴人調借現款？被上訴人前開抗辯與事實不符，已難憑採，參諸上訴人
    透過其女乙○○於八十年十二月十六日、八十一年一月二十五日、八十一年九月
    三日，分三次前後向被上訴人借款之總金額恰為二百五十萬元，其清償期則分別
    為八十一年六月十五日、八十一年七月（日未記載）、及八十一年十二月三日等
    情，此亦有上訴人於本院提出而為被上訴人所不爭之前開借據可按（本院卷第八
    六頁至第八八頁），是乙○○交付之二百五十萬元票款與前開二百五十萬元借款
    債務之清償期相去不遠，上訴人抗辯其透過乙○○交付之二百五十萬元票款，係
    為償還被上訴人之借款債權者，與情理相符，堪以肯認；此外被上訴人復未提出
    任何實證，足資證明乙○○交付之前開二百五十萬元支票係供作他途使用，被上
    訴人抗辯乙○○交付之二百五十萬元票款並非清償前開系爭二百五十萬元抵押借
    款債務云云，要無足採。
七、第按對於一人負擔數宗債務，而其給付之種類相同者，如清償人所提出之給付，
    不足清償全部債額時，由清償人於清償時，指定其應抵充之債務。清償人不為前
    條之指定者，依左列之規定，定其應抵充之債務：一、債務已屆清償期者，儘先
    抵充。二、債務均已屆清償期或均未屆清償期者，以債務之擔保最少者，儘先抵
    充，擔保相等者，以債務人因清償而獲益最多者，儘先抵充，獲益相等者，以先
    到期之債務，儘先抵充。三、獲益及清償期均相等者，各按比例，抵充其一部。
    清償人所提出之給付，應先抵充費用，次充利息，次充原本。其依前二條之規定
    抵充債務者，亦同。民法第三百二十一條、第三百二十二條、第三百二十三條分
    別定有明文。又清償人所提出之給付，應先抵充費用，次充利息，次充原本，固
    為民法第三百二十三條前段所明定。至於違約金之性質則與利息不同，民法既無
    違約金儘先抵充之規定，其抵充之順序，應在原本之後。從而除當事人另有特別
    約定外，債權人尚難以違約金優先於原本抵充而受清償（最高法院八十年度台上
    字第三九０號、七十一年度台上字第二五二三號判決意旨參照）；查：
（一）上訴人以其所有系爭二筆土地，設定權利價值二百萬元之抵押權予被上訴人，
      而於八十年十二月十六日、八十一年一月二十五日分別借款一百萬元及五十萬
      元，其清償期分別為八十一年六月十五日、八十一年七月（日未記載），嗣再
      於八十一年九月三日設定系爭權利價值一百二十萬元之抵押權予被上訴人，並
      借款一百萬元，清償期則定為八十一年十二月三日，其前後三次借款利息之利
      率均約定為月息一分，違約金則約定為月息三分計算乙節，亦有前開附卷之借
      據、土地登記簿謄本在卷可參（本院卷第八六頁至第八八頁、原審卷第八二頁
      、第八五頁），已如前述。
（二）又上訴人迄至八十六年、八十七年間，仍持續繳納被上訴人所稱八十六年一月
      至八十七年三月止，每月六萬元利息者，此則有被上訴人於原審提出之利息收
      據（均影本）附卷可佐（原審卷第一六六頁至第一七二頁），參諸民法第三百
      二十五條第一項規定，自得推定上訴人於八十五年十二月以前各期之利息給付
      已為清償。
（三）另上訴人透過其女乙○○於八十二年六月十八日，為清償上訴人前開三筆抵押
      借款債務，而交付被上訴人一紙二百五十萬元支票，被上訴人並持以兌領者，
      此有台灣省嘉義市農會於八十七年十二月七日，以八七嘉市農信字第三四七九
      號函檢送之交易明細表、收入傳票、系爭支票（均影本）在卷可參（原審卷第
      一四一頁至第一四七頁）。
    綜上，本件上訴人迄至八十六年、八十七年間仍持續按月給付被上訴人六萬元，
    足見上訴人主張其均按期給付被上訴人利息者，與事實相符，應堪採信；是上訴
    人並未積欠被上訴人利息債務，雖上訴人逾期清償借款原本，應依約給付違約金
    ，惟違約金之給付既不得優先於借款債務而受清償，而前開三筆抵押借款債務亦
    均已屆清償期，上訴人於八十二年六月十八日給付被上訴人二百五十萬元時，復
    未指定應抵充之債務，揆諸前開說明，上訴人提出之二百五十萬元之給付核係清
    償前開三筆抵押借款二百五十萬元之全部借款債務之原本至明。
八、再上訴人因逾期清償，應依約給付之三筆違約金合計為：七十二萬四千五百元【
    計算公式：第一筆：八十年十二月十六日借款一百萬元，清償期為八十一年六
    月十五日，合計逾期一年又三日，依兩造約定，應給付按月息三分計算之違約金
    為：(0000000元×3%×12月)+(0000000元× 3%÷30日×3日)=363000元；第二
    筆：八十一年一月二十五日借款五十萬元，清償期為八十一年七月（日未記載，
    準用民法第一百二十四條規定為：同月十五日），合計逾期十一月又三日，應給
    付按月息三分計算之之違約金為：(500000元×3%×11月)+(500000元×3%÷30日
    × 3日)=166500元；第三筆：八十一年九月三日借款一百萬元，清償期為八十
    一年十二月三日，合計逾期六月又十五日，應給付按月息三分計算之之違約金為
    ：(0000000元× 3%×6月)+(0000000元×3%÷30日×15日)=195000元；三筆違約
    金合計為： 363000+166500+195000=724500元】，而上訴人迄至八十六年一月止
    ，仍按月給付被上訴人六萬元，雖被上訴人抗辯係給付前開三筆抵押借款之利息
    債務云云，惟系爭三筆抵押借款債務之原本業經上訴人清償而消滅，僅餘違約金
    三筆合計共七十二萬四千五百元尚未繳付，且系爭違約金之給付亦無得滾入原本
    計算利息規定，是上訴人按月給付六萬元者，核係清償系爭三筆抵押借款債務之
    違約金債務部分，且其按月給付六萬元予被上訴人，迄至八十三年七月十八日止
    ，即已逾應付而未付之違約金七十二萬四千五百元數額（60000元×13月=780000
    元），足見上訴人前開三筆抵押借款債務已完全清償至明。至於兩造約定違約金
    為按月息三分計算，按諸一般常情雖屬過高，惟上訴人既已給付，則法院核減之
    職權即已消滅，爰未予以核減，併此敘明。
九、復按抵押權係從屬權利，而從權利以主權利之存在為前提，原則上與主權利同其
    命運，故主權利之移轉或消滅，其效力原則上及於從權利（最高法院六十九年度
    台上字第四一六三號判決意旨參照），本件上訴人於八十一年九月三日，由嘉義
    市地政事務所以嘉市地登字第○二四五三九號收件，設定權利價值一百二十萬元
    之抵押權予被上訴人，而向被上訴人借款之一百萬元主債務業經上訴人清償而消
    滅，被上訴人所有系爭抵押權之從權利亦應歸於消滅，因被上訴人爭執之，致上
    訴人在私法上之地位有受侵害之危險，從而上訴人據以追加請求確認被上訴人所
    有系爭一百二十萬元之抵押權不存在，及被上訴人應負塗銷系爭抵押權登記者，
    即為有理由。
十、末按執行名義無確定判決同一之效力者，於執行名義成立前，如有債權不成立或
    消滅或妨礙債權人請求之事由發生，債務人得於強制執行程序終結前提起異議之
    訴，強制執行法第十四條第二項定有明文。本件被上訴人係以原審法院八十七年
    度拍字第一七八號准予拍賣抵押物之確定民事裁定為執行名義，而聲請原審法院
    民事執行處以八十七年度執字第三三六二號強制執行事件，就上訴人所有前開二
    筆土地為拍賣之強制執行，及系爭強制執行程序尚未終結乙節，業經本院依職權
    調取之前開執行卷宗查明屬實，是上訴人主張被上訴人執以強制執行之執行名義
    請求權，於原審法院八十七年度拍字第一七八號准予拍賣抵押物之執行名義成立
    前，有債權消滅之事由，而於執行程序尚未終結前，提起本件債務人異議之訴者
    ，其於訴訟成立之合法要件，即無不合，更且上訴人就系爭抵押債權一百萬元，
    業經清償完畢，已如前述，乃被上訴人於抵押債權消滅後，猶執以聲請原審法院
    裁定後，強制執行拍賣上訴人所有前開二筆抵押物土地，原審法院民事執行處並
    據以八十七年度執字第三三六二號准予強制執行在案，均有未合，上訴人於強制
    執行程序終結前，向執行之原審法院提起異議之訴，以排除強制執行，核無不合
    。
十一、綜上所述，上訴人提起本件債務人異議之訴，核無不合，應予准許，原審未遑
      詳察，遽為敗訴判決，即有未洽，上訴意旨求為廢棄改判，為有理由，爰由本
      院予以廢棄改判如主文第二項所示，至於上訴人追加確認「由嘉義市地政事務
      所於八十年十二月十六日，以嘉市地登字第○三二二○一號所為權利價值二百
      萬元之抵押權設定登記之抵押權不存在」部分，因欠缺權利保護必要之要件，
      而不應准許，另追加「確認由嘉義市地政事務所於八十一年九月三日，由嘉義
      市地政事務所以嘉市地登字第○二四五三九號收件，所為權利價值一百二十萬
      元之抵押權設定登記之抵押權不存在，被上訴人並應塗銷抵押權設定登記」部
      分，則為有理由，應予准許，爰分別判決如主文第三項、第四項所示。
十二、本件事證已臻明確，兩造其餘之攻擊防禦方法，與判決之結果已不生影響，爰
      不另贅論，合予敘明。
十三、據上論結，本件上訴為有理由，追加之訴為一部有理由，一部無理由，依民事
      訴訟法第四百五十條、第七十八條、第七十九條但書，判決如主文。
中      華      民      國      九十    年      三      月    二十七    日
                                    臺灣高等法院臺南分院民事第二庭
~B1審判長法官  吳    志    誠
~B2      法官  李    素    靖
~B3      法官  李    文    賢
右為正本係照原本作成。
兩造均得如對本判決上訴，須於判決送達後二十日內向本院提出上訴狀；未表明上訴
理由者，應於上訴後二十日內向本院提出理由書。
中      華      民      國      九十    年      三      月      三十    日
~B法院書記官  劉    清    洪


司法院資訊處製作；財團法人民間司法改革基金會備份。
